【裁判字號】    94,訴,910
【裁判日期】    950720
【裁判案由】    偽造貨幣
【裁判全文】
臺灣臺北地方法院刑事判決        九十四年度訴字第九一０號
公  訴  人  臺灣臺北地方法院檢察署檢察官
被      告  甲○○
選任辯護人  徐秀鳳律師
上列被告因偽造貨幣案件，經檢察官提起公訴（九十三年度偵字
第一七九六一號），本院判決如下：
    主  文
甲○○無罪。
    理  由
一、公訴意旨略以：被告甲○○明知於不詳時、地，向不不明之
    人收受如起訴書附表所示（即扣案之）面額新臺幣（下同）
    一千元之紙幣五張，全屬偽造之通用紙幣，竟仍予收受，並
    基於行使偽造通用紙幣之犯意，於民國九十三年七月十五日
    一時三十分許，至臺北市○○區○○街二一巷三號「樺園卡
    拉ＯＫ」店內消費二千六百元，於結帳時向該店服務生游秀
    香行使上開偽造通用紙幣三張，經櫃檯人員察覺並告知被告
    後，被告復以皮夾內所餘二張偽造通用紙幣交付，惟仍經游
    秀香察覺而報警查獲，並扣得偽造通用紙幣五張。案經臺北
    市政府警察局萬華分局報告偵辦，因認被告涉犯刑法第一百
    九十六條第一項行使偽造通用紙幣罪嫌云云。
二、按犯罪事實應依證據認定之，無證據不得認定其犯罪事實；
    又不能證明被告犯罪者，應諭知無罪之判決，刑事訴訟法第
    一百五十四條第二項、第三百零一條第一項分別定有明文。
    次按刑事訴訟法上所謂認定犯罪事實之證據，係指足以認定
    被告確有犯罪行為之積極證據而言，該項證據自須適合於被
    告犯罪事實之認定，始得採為斷罪資料。且認定不利於被告
    之事實，須依積極證據，苟積極證據不足為不利於被告事實
    之認定時，即應為有利於被告之認定，更不必有何有利之證
    據。如未能發現相當證據，或證據不足以證明，自不能以推
    測或擬制之方法，以為裁判之基礎。又刑事訴訟上證明之資
    料，無論其為直接或間接證據，均須達於通常一般之人均不
    致有所懷疑，而得確信其為真實之程度，始得據為有罪之認
    定，若其關於被告是否犯罪之證明未能達此程度，而有合理
    性懷疑之存在，致使無從形成有罪之確信，即不得遽為不利
    被告之認定，此分別有最高法院二十九年上字第三一０五號
    、三十年上字第八一六號、四十年臺上字第八六號、七十六
    年臺上字第四九八六號判例可資參照。又被告並無自證無罪
    之義務，是其否認犯罪所持之辯解，縱無可取，仍不得因此
    資以為反證其犯罪之論據，同院九十一年度臺上字第四五七
    四號著有判決可參。
三、公訴人認被告涉犯上開罪嫌，係以：被告坦承前往「樺園卡
    拉ＯＫ」消費後，持偽造千元紙幣支付帳款，且有偽造千元
    紙幣五紙扣案可證，及證人游秀香、郭傳義、許仁宗之證言
    、同案被告李金平之供述，及彰化商業銀行光復分行九十三
    年十二月二日彰光復第三五一七號函等，為其依據。訊據被
    告否認犯行，辯稱：扣案偽造千元紙幣五張是向李金平或其
    他僱主所領取之工資，不知道係屬偽鈔等語。
四、經查：
  (一)被告確有於上開時間，前往上址「樺園卡拉ＯＫ」消費二千
    六百元，於結帳時，陸續持偽造之面額一千元紙幣三張、二
    張支付帳款等情，業據被告於警詢、偵查中坦承在卷（九十
    三年度偵字第一七九六一號偵卷第十三頁、九十三年度核退
    字第四四五六號偵卷第三頁），並經證人游秀香警詢、偵查
    中證述明確（九十三年度偵字第一七九六一號偵卷第十七、
    六六頁），且有偽造之面額一千元通用紙幣五張扣案可證（
    同偵卷第二一頁）。扣案五張面額一千元紙幣，經中央印製
    廠鑑定結果，均係以彩色噴墨方式仿印，無凹版印紋凸起效
    果，紙質與真鈔不同，以螢光墨仿紙張螢光纖維絲，菊花水
    印以灰色墨在紙張背面仿製，白水印（1000數字）以壓凸方
    式仿造，安全線以灰色墨仿製，另以燙印箔膜（含面額數字
    ）仿鈔券正面五段裸露部分，左下角面額數字以亮光物質仿
    折光變色油墨等情，有該廠九十三年八月十七日中印發字第
    ０九三０００四０三四號函在卷可稽（同偵卷第二頁）。公
    訴人指被告於上開時、地，行使扣案五張偽造千元紙幣等情
    ，固堪採認。
  (二)被告雖辯稱：扣案偽鈔係九十三年七月九日向李金平（業經
    檢察官為不起訴處分）領取工資，用剩下五張，不知道是偽
    鈔云云，惟李金平偵查中陳稱：我是從事室內裝潢，被告的
    薪水是我發給，我是從彰化商業銀行光復分行的自動提款機
    提款後，付給被告一萬八千元，不知偽鈔何來等語（同偵卷
    第四十頁），李金平警詢中陳稱：九十三年七月九日所發的
    薪水，是同月六日自彰化銀行從提款機提領，發給之工資印
    象中那些錢較舊，沒有像扣案偽鈔這樣新，我發薪水不止被
    告一人等語（同偵卷第十五、十六頁），李金平並提出其九
    十三年七月六日於彰化商業銀行自動櫃員機提款三萬元、五
    萬元之自動櫃員機交易明細表二紙為證（同偵卷第二二頁）
    。而證人即同於九十三年七月九日向李金平領取薪資之郭傳
    義偵查中證稱：我同一天領九千五百元，沒有拿到偽鈔等語
    （同偵卷第四一頁），且彰化商業銀行之提款機內之紙鈔，
    於每日裝鈔前，必經驗鈔機逐張驗過後始裝箱，應無偽鈔之
    可能，此亦有彰化商業銀行光復分行九十三年十二月二日彰
    光復第三五一七號函附卷可按（同偵卷第七十頁），則被告
    辯稱：係自李金平處取得扣案五張偽鈔云云，應非實在。
  (三)又參以被告行使本件扣案偽造紙幣之過程，係先持其中三紙
    偽造紙幣交付證人游秀香，經游秀香察覺後，被告又立即換
    持另二紙偽造紙幣交付證人游秀香。即被告前後二次交付游
    秀香者，均係偽造紙幣，並無真鈔等情，此經證人游秀香於
    警詢、偵查中證述明確（同偵卷第十七、六六頁）。且被告
    案發當時，除扣案五張偽造紙幣外，身上僅餘二、三百元零
    錢等情，復據被告自承在卷（同偵卷第四八頁、本院審判筆
    錄第二頁），且經證人即臺北市政府警察局萬華分局桂林路
    派出所警員許宗仁偵查中證稱：當天是卡拉ＯＫ店幾個人將
    被告帶到派出所，說他用偽鈔消費。…我們還有搜他的身，
    他當時身上已沒有其他千元紙鈔等語明確（同偵卷第四六頁
    ），衡之被告案發當日攜帶之偽鈔達五張，其身上僅有現金
    二、三百元，竟消費達二千六百元，且付款時全數以偽鈔支
    付，並未夾雜真鈔，綜核上情，實與一般偶然誤用偽鈔之情
    形有別，被告辯稱：不知所使用者係偽鈔云云，亦難置信。
五、惟查：
  (一)被告辯稱：係自李金平處取得扣案五張偽造紙幣云云，固非
    可採，且被告於本院辯稱：可能係由其他雇主領取工資時取
    得扣案五張偽造紙幣云云，亦未提出任何可資調查之證據以
    實其說，被告固無法清楚交代扣案偽造紙幣之來源，然而，
    參以首開說明，被告否認犯罪所持之辯解，縱無可取，仍不
    得因此資以為反證其犯罪之論據，且被告自始否認犯行，本
    院遍查全卷，又無證據可資認定被告取得扣案五張偽鈔之來
    源，即無從證明被告有檢察官所指：「明知於不詳時、地，
    向不不明之人收受如起訴書附表所示面額一千元之紙幣五張
    ，全屬偽造之通用紙幣，竟仍予收受」之事實。而被告於行
    使時確已知悉扣案紙幣係屬偽造等情，業如前述，則依罪疑
    採有利於被告解釋之原則，本院爰採有利於被告之事實認定
    ，即認定被告係於收受後方知扣案五紙紙幣係屬偽造，而仍
    行使。從而，被告所為，尚與刑法第一百九十六條第一項「
    行使偽造通用紙幣」、「意圖供行使之用而收集」等罪之構
    成要件不符。
  (二)被告於收受後方知扣案紙幣係屬偽造而仍行使等情，經本院
    認定如前，然因被告於行使之際業經對方識破該紙幣為偽造
    而拒絕收受，應認被告之行使行為尚處於未遂階段，自無法
    成立收受後方知為偽造之通用紙幣而仍行使罪，不能依刑法
    第一百九十六條第二項前段之規定處罰。
六、綜上所述，本案依公訴人所提出之證據，尚無從證明被告有
    刑法第一百九十六條第一項行使偽造通用紙幣或意圖供行使
    之用而收集犯行。依卷存事證，雖可認定被告於收受後方知
    為偽造通用紙幣而仍行使，惟其行為尚屬未遂，而該罪又無
    處罰未遂犯之規定，此外，本院復查無其他積極事證足認被
    告有公訴人所指犯行，不能證明被告犯罪，參以首開說明，
    應諭知被告無罪之判決。
據上論斷，應依刑事訴訟法第三百零一條第一項前段，判決如主
文。
本案經檢察官趙雪瑛到庭執行職務
中    華    民    國  九十五  年    七    月   二十   日
                  刑事第五庭  審判長法  官  黃程暉
                                    法  官  賴秀蘭
                                    法  官  高偉文
以上正本證明與原本無異。
如不服本判決，應於判決送達後十日內，向本院提出上訴狀。
                                    書記官  張華瓊
中    華    民    國  九十五  年    七    月   二十   日


司法院資訊處製作；財團法人民間司法改革基金會備份。
